最高法院民事判決　　　　　　　　　　　　　　　八十七年度台上字第二○九二號
　　上　訴　人　陳文利
　　　　　　　　陳忠雄
　　　　　　　　吳坤龍
　　　　　　　　李應承
　　被 上訴 人　郭錫棋
　　訴訟代理人　蔡慧玲律師
右當事人間請求返還價金等事件，上訴人對於中華民國八十五年十二月十六日臺灣高
等法院第二審判決（八十四年度上字第一○一六號），提起上訴，本院判決如左：
    主  文
上訴駁回。
第三審訴訟費用由上訴人負擔。
    理  由
本件被上訴人主張：伊於民國八十三年十一月七日與上訴人訂立不動產買賣契約書（
以下稱買賣契約書），買受坐落臺北縣五股鄉○○段碓窠小段一八一之五號土地，上
訴人保證系爭土地於八十四年公告為工業用地，如條件無法完成，願退還所收受款項
，伊則返還已過戶之土地。惟系爭土地早經臺灣省政府住宅及都市發展局（以下稱住
都局）列為保護區，絕無變更為工業用地之可能，系爭買賣契約所附解除條件於法律
行為成立時，業已成就，買賣契約自屬無效，伊依民法第一百十三條規定，自得請求
上訴人返還伊所交付之定金新臺幣（以下同）二百萬元。如法院認系爭買賣契約為有
效，伊依買賣契約書附註第四款約定，亦得為同一請求等情，於第一審本於民法第一
百十三條規定，求為命上訴人給付二百萬元並加付自八十五年一月一日起算之法定遲
延利息之判決，而於原審追加依買賣契約書附註第四款約定而為請求（被上訴人超過
上開日期之利息請求及請求上訴人就上開給付負連帶給付之責部分，業受敗訴判決確
定）。
上訴人則以：買賣契約書附註第三款、第四款並非解除條件之約定，而係約定特定給
付之履行期限。該條款所約定之履行期限未屆至前，被上訴人尚無解除權，屆至後，
被上訴人未依法行使契約解除權，亦不能依附註第四款約定而為請求。又被上訴人應
於八十三年十一月二十二日給付第二期價金，而未遵期給付，伊已依契約第十條第一
款前段約定，於系爭解除條件成就前，解除系爭買賣契約等語，資為抗辯。
原審審理結果，以：兩造於八十三年十一月七日就位於保護區之系爭土地訂立買賣契
約，於附註條款第三款約定「本案土地保證於民國八十四年公告為工業用地」，第四
款約定「右列附帶條件，如無法完成時，雙方無條件應由乙方（指上訴人）退還所受
之款項，甲方（指被上訴人）應退還乙方之過戶土地」等事實，為兩造所不爭，並有
買賣契約書、住都局簡便行文表為證。上開附註條款約定系爭土地於八十四年未經公
告為工業用地時，上訴人應返還所受定金，被上訴人應返還已過戶之土地，核其性質
應屬解除條件之約定。上訴人辯稱係特定給付之履行期限之約定云云，固無可取，惟
被上訴人主張：系爭土地業經列為保護區，絕無變更為工業用地之可能，系爭買賣契
約所附解除條件於法律行為成立時即已確定，契約應屬無效云云，亦因政府之土地政
策並非一成不變，系爭土地於訂約時雖列為保護區，其後仍有因時勢需要而變更用途
之可能，有卷附臺灣省都市計畫委員會函稱：政府對於是否變更林口特定保護區計劃
，刻正在檢討中等語，足為證明，而無可採。上訴人雖又抗辯：被上訴人未依約於八
十三年十一月二十二日在童裳國代書處交付第二期價款四百萬元，伊已合法解除系爭
買賣契約云云，並提出存證信函及收件回執為證。惟查系爭買賣契約書第十條第一款
前段固約定：「本約簽約後，倘甲方不買或不按約定日期付款時，願將既付價款全部
由乙方無條件沒收，抵作違約金外，經乙方催告通知後仍不履行時，乙方得逕行解除
契約」，但其第三條第二款對於第二期四百萬元價金之給付係約定：「於證件備齊時
，由甲方給付乙方新台幣肆佰萬元。（本款交付方式以現金新台幣壹佰萬元正，及支
票乙張到期日為天到期票額新台幣貳佰萬元正，及到期日為天到期之支票乙張票
額新台幣壹佰萬元正，以上款項雙方同意不計利息。）」，第五條第一款前段復約定
：「乙方應於第三條第二款付款同時交付所有權狀、印鑑證明書、戶籍謄本及蓋妥辦
理移轉登記等有關證件予雙方委辦代書」，可見於上訴人備齊所有權狀、印鑑證明書
、戶籍謄本及蓋妥辦理移轉登記等產權移轉證件時，被上訴人始有給付第二期價金四
百萬元之義務。據承辦代書童裳國證稱：八十三年十一月二十二日，被上訴人帶來證
件及支票，地主部分只展示了一份工業用地申請公函，沒帶印鑑證明，權狀不齊，伊
只拿到影本。雙方沒有說要履行第二次付款，伊替他們重謄契約時，雙方並未堅持以
八十三年十一月二十二日付款，雙方是約定到伊那裡談付款，但因有土地的問題，而
且雙方並未備齊證件，被上訴人有帶支票簿，現金部分則到銀行領等語，足認兩造因
對土地使用分區尚有爭執，故未確切言明被上訴人須於八十三年十一月二十二日支付
第二期價金四百萬元，被上訴人於該日帶支票簿至委辦代書處，而上訴人未備齊產權
移轉證件交予委辦代書，則上訴人沒收定金並解除契約即非合法有效。證人周世宗證
稱：上訴人有帶土地權狀之類的，用牛皮紙袋裝著，是否交給代書忘了等語，無法對
上訴人是否備齊產權移轉文件為確切之證明，自不能採為有利於上訴人之證據。而系
爭土地迄未辦理都市計劃變更，其使用分區仍為保護區之事實，已據內政部函敘綦詳
。是系爭買賣契約附註條款第三款約定之解除條件，應於八十五年一月一日成就。依
民法第九十九條第二項規定，解除條件成就之效力，應自條件成就時發生，並不溯及
既往，則系爭買賣契約應於八十五年一月一日因附註條款約定之解除條件成就而失其
效力。從而，被上訴人依買賣契約書附註條款第四款約定，訴請上訴人返還定金及自
八十五年一月一日起計算之法定遲延利息，即應予以准許，為其心證之所由得。因而
將第一審所為被上訴人敗訴判決，關於駁回被上訴人上開之訴部分廢棄，改判如其聲
明，經核於法尚無違誤。查原審以系爭買賣契約書附註條款第三款為解除條件之約定
，該契約於八十五年一月一日因解除條件成就而失其效力，而准被上訴人依買賣契約
書附註條款第四款約定，請求上訴人返還已付定金並加付法定遲延利息，並不違背法
令。被上訴人此部分請求雖係於原審始為追加，並係以系爭買賣契約自始無效之主張
無理由為條件，所為之預備請求，但被上訴人在原審八十五年十月八日辯論意旨狀及
同年十二月十日之辯論意旨續狀均已表明追加意旨（見原審卷一六四頁正面、二一五
頁反面），並經送達上訴人收受，卷內既無上訴人不同意追加之記載，原審亦就其追
加之預備之訴為判決，自應認原審已准為追加。至於原判決未就准予追加意旨予以記
載，要屬記載有誤，應由原審依法更正之。上訴論旨，就原審取捨證據、認定事實之
職權行使，及依職權解釋契約，指摘為不當，並就原審已論斷者，泛言未論斷，聲明
廢棄原判決對其不利部分，不能認為有理由。
據上論結，本件上訴為無理由。依民事訴訟法第四百八十一條、第四百四十九條第一
項、第七十八條，判決如主文。
中      華      民      國    八十七    年      九      月      四      日
                              最高法院民事第五庭
                                  審判長法官  吳  啟  賓
                                        法官  洪  根  樹
                                        法官  謝  正  勝
                                        法官  劉  福  來
                                        法官  黃  熙  嫣
      右正本證明與原本無異
                                              書  記  官
中      華      民      國    八十七    年      九      月    二十四    日
